【裁判字號】    98,交聲,239
【裁判日期】    981231
【裁判案由】    違反道路交通管理處罰條例聲明異議
【裁判全文】
臺灣苗栗地方法院交通事件裁定         98年度交聲字第239號
原處分機關  交通部公路總局新竹區監理所苗栗監理站
異  議  人
即受處分人  甲○○
上列異議人即受處分人因違反道路交通管理處罰條例案件，對於
交通部公路總局新竹區監理所苗栗監理站於民國98年7 月31日所
為之竹監苗字第裁54-Z00000000號處分（原舉發案號：公警局交
字第Z00000000 號），聲明異議，本院裁定如下：
    主  文
原處分撤銷。
甲○○不罰。
    理  由
一、按交通法庭認為聲明異議有理由者，應以裁定將原處分經聲
    明異議部分撤銷，並自為裁定，道路交通案件處理辦法第20
    條前段定有明文。又按法院受理交通事件，準用刑事訴訟法
    之規定，其處理辦法，由司法院會同行政院定之，道路交通
    管理處罰條例第89條定有明文。又按聲明異議案件之處理，
    除準用刑事訴訟法有關規定外，依道路交通案件處理辦法之
    規定處理之，道路交通案件處理辦法第四條第一項亦定有明
    文。上開條例給予當事人申辯及提出證據之機會，符合正當
    法律程序，與憲法第16條保障人民訴訟權之意旨並無抵觸，
    有司法院大法官會議解釋釋字第418 號解釋文可參。再按被
    告未經審判證明有罪確定前，推定為無罪，犯罪事實應依證
    據認定之，無證據不得認定犯罪事實，刑事訴訟法第154 條
    亦分別定有明文。而「認定犯罪事實所憑之證據，雖不以直
    接證據為限，間接證據亦包括在內，然而無論直接證據或間
    接證據，其為訴訟上之證明，須於通常一般之人均不致有所
    懷疑，而得確信其為真實之程度者，始得據為有罪之認定，
    倘其證明尚未達到此一程度，而有合理之懷疑存在而無從使
    事實審法院得有罪之確信時，即應由法院為諭知被告無罪之
    判決」，最高法院亦著有76年臺上字第4986號判例可資參照
    。是揆諸前開說明，法院於審理行為人違反道路交通管理處
    罰條例案件，當踐行完畢調查證據之程序後，為事實之認定
    時，如就原處分機關所認定之行為人違規之事實仍有合理之
    訴訟上懷疑，而無法確信行為人確有該當於道路交通管理處
    罰條例各該處罰條文之構成要件事實時，此際即應依訴訟上
    之待證事實「倘有懷疑，則從被告之利益作解釋」之證據法
    則，作對受處分人有利之認定。又按「違反行政法上義務之
    行為非出於故意或過失者，不予處罰」，行政罰法第七條第
    一項定有明文，故人民違反法律上之義務而應受行政罰之行
    為，若法律無特別規定時，雖不以出於故意為必要，仍須以
    過失為其責任條件，蓋現代國家基於「有責任始有處罰」之
    原則，對於違反行政法上義務之處罰，應以行為人主觀上有
    可非難性及可歸責性為前提，如行為人主觀上並非出於故意
    或過失情形，係無可非難性及可歸責性而應不予處罰。再者
    ，現代民主法治國家對於行為人違反行政法上義務欲加以處
    罰時，應由國家負證明行為人有故意或過失之舉證責任，方
    為保障人權之進步立法，此亦有司法院大法官會議解釋釋字
    第275 號解釋文及首揭行政罰法第7 條第1 項規定暨立法理
    由可參。由上開說明可知，法院就違反道路交通管理處罰條
    例之案件，對於據以認定行為人違規之事實及證據，仍應依
    積極證據認定之，不得僅憑警察機關員警逕行開立之舉發違
    反道路交通管理事件通知單及主管機關違反道路交通管理事
    件裁決書，即推定受處分人有道路交通違規之事實。
二、原處分意旨略以：異議人即受處分人甲○○於民國98年5 月
    19日2 時25分許，駕駛車牌號碼PD-7916 號自用小貨車行經
    國道一號高速公路北向126 公里700 公尺處，為內政部警政
    署國道公路警察局第二警察隊造橋分隊警員舉發「汽車駕駛
    人違反道路交通處罰條例第33條第3 項規定肇事致人於死亡
    」違規；嗣異議人於舉發通知單所載期限內到案申訴不服，
    經原處分機關函請原舉發單位查覆後，仍認異議人有上開違
    規行為明確，乃依道路交通管理處罰條例第61條第1 項第4
    款、第67條第2 項暨違反道路交通管理事件統一裁罰基準及
    處理細則第41條第4 項規定，於98年7 月31日裁處異議人吊
    銷駕駛執照，3 年內禁考，原處分並無不法等語。
三、異議意旨略以：異議人駕駛所有PD-7916 號自小貨車，行駛
    於中山高速公路中線車道由南往北方向，時速約80公里，行
    駛至125至126公里處時，前方由被害人林東億駕駛車牌號碼
    4713-UV 之自小客貨車亦同時由南往北行駛，並行駛於內側
    車道，因其車輛之右後輪無預警發生爆胎，而停置於高速公
    路中線及外側車道中間，該車車頭係朝內側車道，車尾朝外
    之位置；異議人行進中突然發覺後為閃避，乃緊急煞車方向
    盤往右轉，車門恰巧位於林東億所有4713-UV 號車車後身旁
    幾近相連，致異議人無法下車；適時被害人林東億乃下車並
    站立於該車後座旁向異議人表示致歉，瞬間由後方駕駛457
    -KD 號營業半聯大貨車之駕駛人李長生因未注意前方已發生
    車禍之狀況，仍超速行駛，先撞上異議人自貨車後車尾，致
    異議人及妻子均受傷並當場昏迷，被害人李東億亦因而死亡
    ；惟當時車禍發生突然，異議人又已受撞擊，如何能自車內
    取出故障標誌置放於路上？且將李東億撞擊死亡者乃加害人
    李長生所為，並非異議人所致，為此向法院聲明異議，請求
    撤銷原處分等語。
四、經查：
（一）本件第三人林東億駕駛自小客貨車，沿國道一號高速公路
      由南往北方向行駛內側車道，於前揭時間、地點，因右後
      車輪爆胎向右偏駛，與同向沿中線行駛之異議人所駕駛之
      PD-7916 號自用小貨車發生撞擊而停於外側車道上；隨後
      適有第三人李長生駕駛營業半聯結車沿外線車道駛至，車
      頭撞擊異議人所駕駛之上開自用小貨車車尾、站立於車外
      之駕駛林東億及林東億所駕駛之自小客貨車左側車身，造
      成異議人及其妻丙○○受傷，林東億死亡等情，業據異議
      人於聲明異議狀中陳述綦詳，並有原舉發單位即內政部警
      政署國道公路警察局公警局交字第Z00000000 號舉發違反
      道路交通管理事件通知單、裁決書、國道公路警察局道路
      交通事故初步分析研判表、國道公路警察局第二警察隊道
      路交通事故現場圖、交通事故照片、為恭紀念醫院診斷證
      明書等在卷可稽，是此部分之事實堪予認定。
（二）然依證人乙○○於本院調查時到庭具結證稱：「（當天你
      坐在死者林東億的車上？）對」、「（有無目擊整個案發
      過程？）有」、「當時我坐在死者林東億的副駕駛座，我
      們是行駛在快車道，經過肇事地點，不知道是否有爆胎，
      車子就往右切過去，就撞到異議人的車，先擦撞到異議
      人的車子右前面處，異議人來不及煞車，就撞擊到我們的
      車子，當時剛好我們的駕駛座門是相鄰的，死者林東億有
      下車向異議人說話，但他們講什麼我不曉得，我也有下車
      ；我下車要去後車箱拿三角錐，但後車箱打不開，過沒有
      多久，約10幾秒，後面的聯結車就撞過來，撞到異議人的
      車，異議人的車偏至旁邊，死者林東億因此也被異議人的
      車撞擊死亡」、「（死者林東億的車與異議人的車發生二
      次撞擊後，異議人的車車門是否有受到毀損而打不開？）
      異議人有頭破血流，他的車門好像有變形，但我不確定他
      是否打的開，我不知道他當時的意識情況」、「（第一次
      被撞後，為何不把車開至路肩？）因車子熄火，但不知能
      否發動，想拿三角錐時，後車箱打不開，後面的聯結車就
      撞上來了」、「（聯結車是撞擊異議人車子的後方嗎？）
      對，沒有撞擊到異議人的車門，異議人的車門與死者林東
      億的車相撞就毀損了，當時異議人就頭破血流了。」等語
      （見本院98年12月10日訊問筆錄即本院卷第92、93、97
      頁）。又據證人丁○○到庭具結證稱：「當時我坐在死者
      林東億的後座睡覺，我們與異議人相撞後，我有醒來，我
      有下車，發現兩台車停在外側車道，就是路肩旁的車道，
      即最外面的車道，靠近中間車道；死者林東億的車斜插在
      異議人的車子前方，故他們的駕駛座是相鄰的，我有看到
      死者林東億下車，他們說什麼我沒有聽到，我就喊一聲說
      下將車挪到路邊，之後不到10幾秒，後面的聯結車就撞上
      來了；聯結車是撞到異議人的車，異議人的車又推擠到死
      者林東億，他因此死亡」、「（死者林東億的車與異議人
      的車發生撞擊後，異議人的車門是否有受到毀損而打不開
      ？）我沒有走過去看。但我有看到聯結車撞擊之後，我有
      聽到車內有人在哭喊，而且說車門打不開。」、「（第一
      次被撞後，為何不把車開至路肩？）因為實在反應不及，
      我一下車叫他把車開到路邊，話一說完，不過幾秒的時間
      ，聯結車就撞上來了」、「（兩台車都反應不及嗎？）對
      」、「（聯結車是撞擊異議人車子的後方嗎？）對，聯結
      車沒有撞擊到異議人的車門，因為我從頭到尾我未到駕駛
      座，我只注意死者林東億，就沒有注意異議人的車門。」
      等語（見同上訊問筆錄即本院卷第94、95、97頁）。而證
      人即異議人之妻丙○○亦到庭具結證稱：「我當時在睡覺
      ，被死者林東億的車撞擊後，我就醒來，我不太記得當時
      我先生是否有受傷，我的車門打不開，我先生的車門也打
      不開，因為死者林東億過來跟我們講話，我們也想下車跟
      他講話，結果兩邊的車門都打不開」、「（過多久聯結車
      撞上來？）死者林東億說他的車輪爆胎，講完後，聯結車
      就撞上來，我們二人就不省人事。」等語（見同上訊問筆
      錄即本院卷第98、99頁）。經核上開3 位證人所陳之情節
      互為一致，與異議人所辯情節大致相符。衡諸證人丁○○
      及乙○○與林東億係同為搭乘上開車輛之友人，與異議人
      及異議人之妻素不相識，當無與之串謀，反於真實捏詞迴
      護異議人必要，是證人丁○○及乙○○上開證言，應可採
      信。足徵異議人確與被害人林東億駕駛車號4713-UV 號之
      自小客貨車發生擦撞後，尚未來得及下車置放警告標誌即
      已遭後方駕駛457- KD 號營業半聯結大貨車之駕駛人李長
      生追撞，堪認異議人前開所辯，非屬無據。
（三）又證人即當日於現場處理本件交通事故之警員羅光全於本
      院調查時具結證稱：「當時是小隊長根世傳先到場處理，
      我約將近10分鐘後才至現場，到場時，我看到3 台車就如
      現場圖所繪的情形在外側車道」、「（B 車就是異議人的
      車，當時他駕駛座車門是否有被撞擊而凹陷情形？）因無
      路燈而昏暗，我不清楚，我也沒有查看，而且我都忘記了
      」、「（當時異議人的情況如何？有無昏迷或頭破血流？
      ）當時我到時，有救護車到現場了，他是否有下車，我忘
      記了，因為我是第二個到現場，我當時是執行巡邏勤務，
      並處理現場；我當時看到乙○○、丁○○下車，死者躺在
      路肩，我當時是負責照相、測繪」、「（有無拍照異議人
      的車？）有」、「（異議人車子的情況如何？）他的後面
      車尾部分，撞擊的非常爛，異議人的車有被毀損，在駕駛
      座車門及副駕駛座車門處都有被毀損，如本院卷第57頁上
      圖，就可看得出來他駕駛座車門被撞的痕跡」、「（提示
      本院卷第70頁下圖）（也可以看得出車門被毀損嗎？）可
      以」、「（記得當時異議人與他夫人的情況？）有受傷，
      但不記得詳細情況。」等語（見同上訊問筆錄即本院卷第
      95至97頁），復有本院卷附第57頁上圖、第70頁下圖照片
      足稽。而證人即本件舉發警員吳佳勳、呂紹柏亦於本院調
      查時證稱渠等未至現場處理，益徵上開3 位證人均無法證
      明異議人就「車輛發生事故未於後方擺設故障標誌」乙節
      ，主觀上有任何故意或過失，是異議人是否有舉發通知單
      所載之違規行為，從而，異議人辯稱：在其第一次撞擊（
      即死者林東億所駕自小客貨車因右後車輪爆胎向右偏駛時
      ，與同向沿中線行駛之受處分人駕駛之上開自用小貨車所
      發生之撞擊）後至第二次撞擊（即李長生駕駛營業半聯結
      車沿外線車道駛至，與受處分人駕駛之上開自用小貨車所
      發生之撞擊）間，伊係因身體受傷、時間急迫、車門無法
      打開等客觀因素無法下車，致未能即時在車輛後適當距離
      樹立車輛故障標誌等語，應堪採信。
（四）雖本件交通事故經送請臺灣省竹苗區車輛行車事故鑑定委
      員會鑑定之結果為：「第一段：『林東億駕駛自小客貨車
      ，爆胎後操控失當由內側車道往右偏駛，未讓中線車道直
      行車先行，為肇事原因。甲○○駕駛自小貨車，措手不及
      ，無肇事因素』；第二段：『李長生駕駛營業半聯結車，
      未充分注意車前狀況，撞擊前方已肇事之車輛及駕駛人，
      為肇事主因。林東億駕駛自小客貨車與甲○○駕駛自小貨
      車，肇事後停佔外側車道且未設置警告標誌，同為肇事次
      因』」，此有臺灣省竹苗區車輛行車事故鑑定委員會鑑定
      意見書1 份在卷可參。惟鑑定報告祇為形成法院心證之資
      料，對於法院之審判並無拘束力，故待證事項雖經鑑定，
      法院仍應本於職權予以調查，以期發見事實之真相，不得
      僅以鑑定報告作為判決之唯一依據（最高法院57年台上字
      第3399號判例可為參照），上開鑑定意見未調查及審酌異
      議人車輛為死者車輛撞擊時，異議人身體已受有傷害且車
      門因撞擊變形而無法打開，且異議人車輛為死者車輛撞擊
      後，十數秒之內即為李長生車輛自後方再度撞擊，時間之
      短促，實令人猝不及防，故上開鑑定書鑑定異議人就本案
      事故第二段發生過程，認異議人駕駛自小貨車，肇事後佔
      用外側車道且未設警告標誌，同為肇事次因之意見，殊不
      可採，基於上述理由，本院不採該部分鑑定結果。按道路
      交通管理處罰條例第61條第1 項第4 款所稱「違反道路交
      通安全規則，因而肇事致人死亡者」係以汽車駕駛人違反
      交通安全規則之注意義務，並因此造成他人死亡結果，亦
      即駕駛人之駕駛行為須有注意義務之違反，且該注意義務
      違反與他人死亡結果間有相當因果關係或客觀可歸責性，
      方該當之。本件異議人就其車輛行駛於中線車道突遇被害
      人林東億駕駛之車輛自內側車道右偏駛至之情，實難加以
      防範；於兩車發生擦撞後又因身體受傷且車門變形無法不
      開而無法下車，對於該事故發生後未於後方設置警告標誌
      乙節並無任何故意或過失，已如前述。是以，異議人對於
      上開突發情狀所導致之危險，顯然無充足之時間可採取適
      當措施以避免後方駕駛457-KD號營業半聯大貨車之駕駛人
      李長生追撞林東億，自難認其有何違反道路交通安全規則
      與前開道路交通管理處罰條例第61條第1 項第4 款可言符
      。是本件被害人林東億死亡之結果，尚難歸責於異議人。
五、綜上所述，本件原處分機關認異議人有違反道路交通管理處
    罰條例第33條因而肇事致人於死之行為所舉之證據資料，經
    本院調查審閱後，尚不足得有不利異議人之心證。此外，本
    院復查無其他積極證據足認異議人有前揭違規定行為，揆諸
    首揭說明，即應為有利於異議人之認定。原處分機關未予詳
    察，逕以異議人違反路交通管理處罰條例第61條第1 項第4
    款規定，裁處異議人吊銷其駕駛執照，3 年內禁考考，自有
    未洽。是異議人之異議為有理由，自應由本院將原處分機關
    之處分撤銷，改諭知異議人不罰，以資適法。
六、據上論斷，應依道路交通管理處罰條例第87條第2 項，道路
    交通案件處理辦法第20條，裁定如主文。
中    華    民    國    98    年    12    月    31    日
                  交通法庭  法  官  周靜妮
以上正本證明與原本無異。
如不服本裁定應於送達後5 日內向本院提出抗告狀。
                            書記官  巫穎
中    華    民    國    98    年    12    月    31    日

司法院資訊處製作；財團法人民間司法改革基金會備份。
